【裁判字號】    94,上更(一),194
【裁判日期】    950905
【裁判案由】    偽造有價證券等
【裁判全文】
臺灣高等法院高雄分院刑事判決     94年度上更(一)字第194號
上  訴  人
即  被  告  丁○○
選任辯護人  薛西全律師
            盧兆民律師
上列上訴人因偽造有價證券等案件，不服臺灣屏東地方法院89年
度訴字第72號中華民國90年3 月16日第一審判決（起訴案號：臺
灣高雄地方法院檢察署87年度偵字第28094 號），提起上訴，判
決後，經最高法院發回更審，本院判決如下：
    主  文
原判決撤銷。
丁○○共同連續意圖供行使之用，而偽造有價證券，處有期徒刑
參年肆月。偽造如附表一、二所示之本票共參拾柒張、偽刻之陳
昭志、林美莉、林峪圻、沈秀美、羅桂鎂之印章共伍顆均沒收。
    事  實
一、丁○○與其母呂安蘭（另案判決確定），明知其家庭經濟狀
    況已不佳，無法過度舉債，乃基於共同意圖為自己不法所有
    及意圖供行使之用而偽造有價證券之概括犯意聯絡，推由呂
    安蘭任會首，丁○○則參與招募會員、主持開標、收取會款
    之事，在其屏東縣屏東市○○街107 號住宅內，招募民間互
    助會，均採內標制，連續：（一）先於民國84年1 月15日，
    招集每會新台幣（下同）2 萬元，包含會首共39名會員之互
    助會，並約定每月15日在前揭住處開標1 次，每年2 月1 日
    、8 月1 日各加標1 次，詎其等竟利用互助會會員互不相識
    之機會，冒用陳昭志、羅桂鎂（現更名為羅梵容）、林美莉
    之名義參加該互助會，並連續於84年3 月15日、同年8 月1
    日、同年8 月15日、同年12月15日、85年7 月15日，分別偽
    造陳昭志、羅桂鎂、林美莉、林峪圻、陳昭志之署押及標息
    於依習慣足以表示投標人欲以該利息競標之投標單之準私文
    書上，連續向活會會員提出行使，並因標息最高而得標，其
    他活會會員不疑有詐因而陷於錯誤，而交付扣除利息之會款
    ，再由丁○○連續於上揭時、地，偽簽陳昭志、羅桂鎂、林
    美莉、林峪圻之署名，並蓋上於不詳時間、地點委由不知情
    之成年刻印業者所偽刻之陳昭志、羅桂鎂、林美莉、林峪圻
    之印章，而偽造如附表一所示之陳昭志等人之本票，並持以
    行使交付其他活會會員，足生損害於陳昭志、羅桂鎂、林美
    莉、林峪圻及其他活會會員。（二）於85年3 月1 日，2 人
    復承前揭之犯意，在上開住處，冒用沈秀美、林美莉名義，
    參加以呂安蘭為會首，每會會款1 萬元，會首連同會員共50
    人之互助會，每月1 日開標1 次，每年3 月15日及9 月15日
    各加標1 次，並於85年9 月15日及同年10月1 日，連續偽造
    沈秀美、林美莉之署押及標息於依習慣足以表示投標人欲以
    該利息競標之投標單之準私文書上，向活會會員行使，以前
    述相同之手法，使其他活會會員因而陷於錯誤，而交付扣除
    利息之會款，再推由丁○○連續於85年9 月15日及同年10月
    1 日，於上址自宅處，偽簽沈秀美、林美莉之署名，並蓋上
    於不詳時間、地點委由不知情之成年刻印業者所偽刻之印章
    ，而偽造如附表二所示之沈秀美、林美莉之本票，並持以行
    使交付其他活會會員，足生損害於沈秀美、林美莉及其他活
    會會員。（三）復於85年5 月5 日，再推由呂安蘭任會首，
    亦在上址自宅邀集每會會款5 千元，會首連同會員共62人如
    附表三所示之互助會，約定於每月5 日開標1 次，每年4 月
    20日、8 月20日、12月20日各加標1 次，詎丁○○與其母呂
    安蘭又承前揭詐欺及偽造私文書之犯意，於85年9 月5 日，
    偽造會員郝靜芬之署名及填寫標息2 千元於投標單之準私文
    書上，向會員行使，並以標息2 千元最高而得標，使各活會
    會員因而陷於錯誤，而交付扣除利息之會款3 千元，該會共
    向活會會員詐取標金16萬8 千元，足生損害於郝靜芬及其他
    活會會員。
二、案經被害人己○○、辛○、戊○○○、乙○○、甲○○、丙
    ○○等人訴由臺灣屏東地方法院檢察署檢察官偵查起訴。
      理      由
壹、證據能力部分：
    按92年1 月14日修正通過之刑事訴訟法於同年9 月1 日施行
    前，已繫屬於各級法院之案件，其以後之訴訟程序，應依修
    正刑事訴訟法終結之。但修正刑事訴訟法施行前已依法定程
    序進行之訴訟程序，其效力不受影響，刑事訴訟法施行法第
    7 條之3 定有明文。此乃為避免程序之勞費，本諸舊程序用
    舊法，新程序始用新法之一般原則，法院於修正之刑事訴訟
    法施行前，已依法踐行之訴訟程序（包含證據法則之適用）
    ，其效力不受影響；對於提起上訴之案件，於修正刑事訴訟
    法施行前，原審法院就可得為證據之證據，已依法定程序調
    查者，其效力當然亦不受影響。經查本件關於告訴人己○○
    、乙○○、辛○、丙○○、甲○○、戊○○○於偵查時所為
    之陳述，均係在92年1 月14日修正通過之刑事訴訟法施行前
    ，已就上開可得為證據之證據，依法定程序為調查，依上開
    說明，其修正刑事訴訟法施行前已依法踐行之訴訟程序，其
    效力當然不受影響，自得採為本件論述之依據，合先敘明。
貳、實體部分：
一、訊據上訴人即被告丁○○（下稱被告）矢口否認上揭犯行，
    辯稱：互助會是我母親呂安蘭招集的，我只是幫我母親收會
    款，開標時，均是我上班時間，我並不在現場，我不知道得
    標會員之標單是何人寫的，附表一發票人為陳昭志之本票16
    張，是我寫的，但是印章是陳昭志的太太帶來蓋的，請我幫
    她開立的，其餘附表所示之本票都不是我開立的云云。
二、經查：
（一）前開犯罪事實，業據告訴人己○○、乙○○、辛○、丙○
      ○、甲○○、戊○○○分別於偵查及原審審理中指訴綦詳
      ，另證人林美莉亦於原審到庭證稱：「（有無參加這互助
      會？）沒有。」、「（票是否你開的？）不是。」、「（
      提示本票印章是否你的？）不是我的。」等語（見原審卷
      第34頁背面、第35頁）；證人郝靜芬於原審則證稱：「（
      你有參加這互助會？）我有參加1 萬元及5 千元。」、「
      （你有無標？）1 萬元的有，5 千元的還沒有標。」等語
      （見原審卷第35頁正、反面）；證人沈秀美於原審證稱：
      「（有無參加他們邀的互助會？）沒有」、「（提示附卷
      本票是否你開的？）不是我開的。」、「（本票上之印章
      是你的嗎？）不是。」等語（見原審卷第92頁背面、第93
      頁）；證人羅桂鎂（現更名為羅梵容）於原審證稱：「（
      有無參加呂安蘭所起互助會？）沒有，我不認識她。」、
      「（為何會單上有你的名字）（提示會單？）這會單上的
      所有會員，我都不認識，會首我也不認識。」、「（有無
      收到本票裁定？卷附本票是不是妳所簽發？）沒有，這些
      本票都不是我簽的，而且我以前也不是住在榮華巷，我是
      住在華樂巷。」等語（見原審卷第139 頁），可見證人林
      美莉並未參加被告2 萬元及1 萬元之互助會，證人羅桂鎂
      並未參加被告2 萬元之互助會，證人沈秀美並未參加被告
      1 萬元之互助會，而證人郝靜芬雖有參加被告5 千元之互
      助會，但尚未標會，仍係活會，但依告訴人所提出之互助
      會單上所載「郝靜芬於85年9 月5 日，以2 千元得標」，
      可見被告確有冒用上開證人林美莉等人之名義標會無誤。
（二）被告雖辯稱於原審到庭作證之沈秀美並非參加系爭互助會
      之沈秀美，僅係同名同姓而已等語。但經本院前審依沈秀
      美名義之本票上所載之出票人住址「屏東市○○路14號」
      ，調取該戶歷年來之設籍資料，均無沈秀美之設籍資料或
      除戶資料，此有屏東縣屏東市戶政事務所90年10月9 日90
      屏市戶（18）字第6051號函及所附之戶籍謄本在本院上訴
      卷第143 頁至第160 頁可憑，雖證人呂春慧（現改名為呂
      宥蓉）於本院前審90年9 月20日調查時結證：「當初沈秀
      美標得互助會的時候，身體情況不好，已經生病得很嚴重
      ，我有聽我姐姐說不敢拿會錢給她，所以就計算先前她繳
      的部分給沈秀美，其餘的部分由我姐姐承擔下來，所以後
      來互助會停會時，我姐姐宣佈沈秀美的部分，找她呂安蘭
      收互助會會款。」、「（互助會會員沈秀美標得互助會的
      情形是否知情，如何知情？）我姐姐會持有沈秀美的本票
      ，我聽我姐姐講過，是因為互助會單上是由沈秀美的名義
      所跟立的，所以才會開立沈秀美名義的本票，至於是否為
      沈秀美自己所簽發的，我就不知情。」、「（是否知道有
      活會的互助會員去向沈秀美收取互助會會款？）我想沒有
      ，因為沈秀美在標得互助會後，沒有多久就死亡了。」等
      語（見本院上訴卷第138 頁），可見證人呂春慧並不知道
      是否確有「沈秀美」其人參加被告之互助會，其均係聽聞
      呂安蘭所述，其當時並不在場，且其係被告之阿姨即呂安
      蘭之胞妹，其證詞對被告難免有所偏頗，並與本院查證之
      結果不符，故其證詞不足作為有利於被告之認定。
（三）證人余秋香雖於本院前審90年7 月11日調查時結證：「我
      認識被告丁○○，他是從事保險業，有很長一段的期間了
      ，在先前我和被告也有共同開立一家精品店，是我們2 人
      合資成立的，叫『韻情精品屋』，從82年到84年年底左右
      的期間，該店早上僱請別人看店，而晚上5 點多左右就我
      們2 人一起看，因為白天的時候我們2 人都有工作，該店
      營業時間約到晚上10時左右，該店每天都有營業不休息。
      」、「（是否知道被告母親呂安蘭開立互助會的事宜？）
      我並不知情，被告丁○○也從未在看店的時間出去，我也
      沒有聽她說過任何的互助會事情。」等語（見本院上訴卷
      第86、87頁），被告並提出屏東縣政府所核發「韻晴服飾
      精品」之營利事業登記抄本1 份在本院上訴卷第98、99頁
      可考，是證人余秋香雖證稱與被告合夥經營上開「韻晴服
      飾精品」，然依被告所提出之「韻晴服飾精品」之營利事
      業登記抄本所載係被告1 人獨資，並非合夥，因此證人余
      秋香所證之情節與事實不符，尚難採信，其證詞自不得作
      為有利被告之證據。
（四）證人劉子俊亦於本院前審同日結證：「我和被告丁○○是
      新光產物保險的同事，我也認識陳昭志，我也有去過他家
      ，陳昭志原先是我汽車保險的客戶，我也曾經幫忙呂安蘭
      收取陳昭志的會錢，我有時會開車載呂安蘭或丁○○一起
      去收取陳昭志的會錢，到後來收取的時候就有些不順利了
      ，會員陳昭志的會實際上是陳昭志的太太跟的，因為陳昭
      志認為他的錢不見了，被他太太花掉了，在幾經協調後，
      陳昭志才開立會款的本票給呂安蘭她們，開本票的時候我
      也有在場，但是到後來陳昭志就不承認有跟立互助會，就
      不再繳納互助會錢了，我們也因為互助會的事和陳昭志的
      父親聯絡過，他父親說被他們夫婦2 人倒了很多的錢，也
      不願再負責了。」等語（見本院上訴卷第88頁），但依被
      告於本院前審90年6 月22日之聲請調查證據狀所述，陳昭
      志在參加本件系爭互助會之前，曾參加被告之另一互助會
      即有會款繳不出來之情形，均由被告先代墊，會算結果，
      陳昭志簽發積欠之會款本票共18張給被告，每紙本票之到
      期日均為84年2 月10日，面額均為1 萬4 千5 百元，被告
      具狀呈上16張，以此計算陳昭志應積欠被告26萬1 千元之
      會款，陳昭志既然尚積欠被告以前之會款26萬1 千元未還
      ，被告明知陳昭志已無清償能力，不可能有支付會款之能
      力，豈有於84年1 月15日招募新的互助會時，又讓陳昭志
      參加該系爭之2 萬元互助會？且於第3 會（84年3 月1 日
      ）即讓陳昭志得標？實有違常理。再者，被告提出陳昭志
      所簽發到期日均為84年2 月10日，面額均為1 萬4 千5 百
      元之本票16張（附於本院上訴卷第48頁至第55頁），與告
      訴人所提出陳昭志所簽發如附表一所示之16張本票（附於
      原審卷第47頁至第49頁背面），不論係字跡或印文均顯不
      相同，且被告於本院審理時自承：告訴代理人所提出的本
      票陳昭志部分的16張（即附表一所示發票人為陳昭志之本
      票）是我寫的，但是印章是陳昭志的太太帶來蓋的，請我
      幫她開的等語（見本院卷第65、86頁），然該本票（即附
      表一所示陳昭志簽發之本票）上陳昭志之印文，與被告所
      提出由陳昭志所簽發之上開支票上陳昭志之印文明顯不符
      ，又無證據足資證明該印文係由陳昭志之太太帶來請被告
      開立，故被告辯稱係印章是陳昭志的太太帶來蓋的，請我
      幫她開立的等情，尚難採信，足見附表一所示之陳昭志名
      義之本票確非陳昭志本人所簽發，而係被告所偽簽甚明；
      亦證被告確與其母呂安蘭共同招募、處理互助會事宜無訛
      ，否則何以由被告開立陳昭志之本票。另被告之母呂安蘭
      所招募之互助會甚多，證人劉子俊上開所述，並不能證明
      陳昭志所標取的互助會即是本件系爭之互助會，故其證詞
      亦不足作為有利於被告之認定。
（五）被告雖提出將款項存入林龍坤帳戶之存款憑條影本10紙，
      證明周蓓蓓以周娟娟、陳世詳、林冠宇、林峪岓等人名義
      參加系爭互助會及標會，事後周蓓蓓指定被告將會款匯入
      林龍坤之帳戶等情，然依據被告之選任辯護人於90年6 月
      22日所提出於本院前審之上訴理由暨聲請調查證據狀所載
      ，周娟娟、陳世祥、林冠宇、林峪岓之標取時間分別為84
      年2 月15日、84年6 月15日、84年10月15日、84年12月15
      日，但被告提出之上開存款憑條影本10紙，最早之匯款日
      期為85年3 月4 日，最晚一筆匯款為85年7 月10日，先後
      共10筆匯款卻無1 筆係在84年2 月15日、84年6 月15日、
      84年10月15日、84年12月15日等四個得標日期後數日匯入
      ，而依一般民間互助會之習慣，會首均在會員得標後5 日
      將會款收齊交給得標之會員，怎可能拖到隔年再匯款給得
      標之會員，可見被告所提出之上開存款憑條影本10紙，應
      係被告與林龍坤另有金錢往來，與本件系爭互助會無關，
      否則林龍坤豈有可能同意被告拖延如此久遠之理？因此上
      開存款憑條影本10紙，並不足證明周蓓蓓有以周娟娟、陳
      世詳、林冠宇、林峪岓等人名義參加系爭互助會且有標取
      會款甚明。又本院前審依被告之聲請，向合作金庫銀行高
      雄分行調取林龍坤在該行所設帳戶之交易明細表，經調取
      結果，該交易明細表於84年2 月15日、84年6 月15日、84
      年10月15日、84年12月15日期之後數日，並無大筆金額匯
      入，有該銀行覆函及所附之交易明細表附於本院上訴卷第
      118 頁至第127 頁可憑，因此上開交易明細表亦不足作為
      有利於被告之證據。
（六）依被告之選任辯護人於90年6 月22日所提出於本院前審之
      上訴理由暨聲請調查證據狀所載，會員沈秀美、陳昭志均
      係被告之朋友，因而參加系爭之互助會等情，且依被告所
      提出之匯款單可知被告將會款匯給會員時，匯款單均以被
      告自己之名義匯款，並非以會首呂安蘭之名義為之，可見
      被告對於系爭互助會參與之深，由此可窺一、二，故被告
      辯稱其晚上在其所經營之精品店看店，對於互助會之事並
      未參與等語，顯係卸責之詞，不足為採。
（七）本院將卷附之附表一所示其中發票人為陳昭志之本票原本
      16張（被告自承為其書寫，本院認係被告所偽簽，已於前
      述）及本院前審當庭令被告書寫本票內之字跡（編為乙類
      ），與附表一所示之其餘本票及附表二、四所示之本票原
      本共30張（編為甲類），送請法務部調查局鑑定甲、乙兩
      類筆跡是否相符，經鑑定結果：票號：511828、511829、
      511830、511831、5118 35 、511843、208353、208362、
      208363、208364（以上發票人均為林美莉）、511731、51
      1734、511735、511736、511737、511744、511747、5117
      48（以上發票人均為林峪圻）、208435、208444（以上發
      票人均為沈秀美）、325493（發票人為羅桂鎂）等21張本
      票（即附表一發票人為陳昭志以外之本票及附表二之本票
      ）上字跡與乙類本票上字跡筆劃特徵相同；票號：511840
      、511841（以上發票人均為林美莉）、562639、562641、
      562642、562643、562648、562991、563000（以上發票人
      均為陳世祥）等9 張本票（即附表四之本票）上字跡因書
      寫較為潦草，而供比對之乙類本票中並無類似筆法之字跡
      可供參考，致歉難與乙類字跡鑑定異同，有該局95年6 月
      20日調科貳字第09500274160 號鑑定通知書1 份在卷可稽
      （見本院卷第92頁），足認附表一及二所示之本票確均係
      被告所偽簽甚明；復參以：被告於另案臺灣屏東地方法院
      檢察署88年度偵緝字第203 號庚○○告被告丁○○侵占案
      件中，經檢察官質以「（你是否幫你母親主持互助會？）
      」、「（為何本票上的字跡是你寫的？）」，被告均明白
      答稱「是我母親自己主持的。」、「我媽媽要我幫他寫的
      。」等語，益證附表一及二所示之本票確均係被告所偽簽
      ，被告確有與其母親呂安蘭共犯前揭犯行無疑。
（八）被告所招如附表三所示之5 千元互助會得標會員，均無簽
      發本票等情，為被告所承認，亦為告訴人等所是認，故被
      告並無冒用郝靜芬之名義簽發本票，而5 千元之互助會，
      依告訴人所提出之互助會單，郝靜芬於85年9 月5 日以2
      千元得標，可見被告應於該日冒用郝靜芬名義標會無誤，
      但被告並未冒用郝靜芬名義簽發本票，應可認定。
（九）綜上所述，被告丁○○所辯，均顯係卸責之詞，不足採信
      。此外，復有互助會會單3 紙及偽造之本票37張在卷可稽
      。本件事證明確，被告上開犯行，均堪認定。
三、按於紙上填寫姓名、金額作為標單，依習慣足以表示投標人
    欲以該利息競標，自屬刑法第220 條第1 項之準私文書，被
    告丁○○冒用附表一、二、三所示陳昭志等人之名義偽造標
    單準私文書競標，並持之行使向活會會員詐取會款，足以生
    損害於陳昭志等人及活會會員，核被告此部份所為，係犯刑
    法第220 條第1 項、第216 條、第210 條之行使偽造準私文
    書罪及同法第339 條第1 項之詐欺取財罪；又被告意圖供行
    使之用而冒用陳昭志等人名義，偽簽陳昭志等人之署押，並
    偽刻其等之印章加以蓋用，偽造如附表一、二所示之本票，
    核被告此部份之行為，係犯刑法第201 條第1 項之偽造有價
    證券罪。被告利用不知情之成年刻印業者，偽刻陳昭志等5
    人之印章，為間接正犯。被告偽造署押之行為，為偽造準私
    文書之階段行為，不另論罪；偽造準私文書後復持以行使，
    其偽造準私文書之低度行為為行使偽造準私文書之高度行為
    吸收；又偽造印章、署押之行為，均為偽造有價證券之階段
    行為，均不另論罪。被告偽造有價證券後加以行使，其行使
    偽造有價證券之輕罪行為，為偽造有價證券之重罪行為所吸
    收，不另論罪。被告與呂安蘭就上揭犯行，彼此間互有犯意
    聯絡及行為分擔，皆為共同正犯。被告以一詐欺行為，同時
    詐騙數活會會員，侵害數法益，為想像競合犯，僅論以一詐
    欺取財罪。被告先後多次行使偽造準私文書、偽造有價證券
    、詐欺取財犯行，均時間緊接，方法相同，均觸犯構成要件
    相同之罪名，顯均係基於概括犯意反覆為之，均應依修正前
    連續犯規定，分別論以一罪，並分別依法加重其刑。被告所
    犯詐欺取財、行使偽造準私文書及偽造有價證券罪三罪間，
    有方法、結果之牽連犯關係，應依修正前牽連犯之規定從一
    重之偽造有價證券罪處斷。公訴人雖未就被告冒用陳昭志、
    沈秀美、羅桂鎂、林峪圻、郝靜芬名義標會，並偽造陳昭志
    、沈秀美、羅桂鎂、林峪圻之本票向活會會員詐取標金之犯
    行部分提起公訴，惟此部分與上開起訴論罪部分有連續犯之
    裁判上一罪關係，為起訴效力所及，本院自得一併審判，附
    此敘明。又被告行為後，94年2 月2 日修正公布之刑法，自
    95年7 月1 日施行，修正後之刑法刪除第55條關於牽連犯及
    第56條連續犯之規定。本件被告所犯詐欺取財、行使偽造準
    私文書及偽造有價證券罪3 罪間，具有牽連犯之關係，依修
    正前即行為時之規定，應從一重之偽造有價證券罪處斷；依
    修正後之刑法既已刪除牽連犯之規定，則所犯上述3 罪應依
    數罪併罰之規定分論併罰。另刪除連續犯之規定，雖非犯罪
    構成要件之變更，但顯已影響行為人刑罰之法律效果，自屬
    法律有變更，本件被告依修正前即行為時連續犯之規定，分
    別論以一行使偽造準私文書罪、偽造有價證券罪、詐欺取財
    罪，依修正後之刑法既已刪除連續犯之規定，則被告所犯上
    述多次行使偽造準私文書、偽造有價證券、詐欺取財犯行應
    依數罪併罰之規定分論併罰。綜合上開刪除牽連犯及連續犯
    比較新、舊法之結果，修正後之規定並非較有利於被告，是
    依刑法第2 條第1 項前段之規定，仍應適用較有利於被告之
    行為時法律即舊法論以牽連犯及連續犯（最高法院95年第8
    次刑事庭會議決議參照），併此敘明。
四、公訴意旨另以：被告冒用陳世祥、林美莉之名義參加附表四
    所載之互助會，並於84年6 月15日及同年8 月15日偽造其2
    人之署押及標息於投標單上，連續向活會會員提出行使，並
    因標息最高而得標，其他活會會員不疑有詐因而陷於錯誤，
    而交付扣除利息之會款，再由被告連續於上開時、地，偽簽
    陳世祥、林美莉之署名，並蓋上委由不知情之刻印業者所偽
    刻之印章，而偽造如附表四所示之陳世祥、林美莉之本票，
    並持以行使交付其他活會會員，足生損害於陳世祥、林美莉
    及其他活會會員。因認被告另涉有行使偽造準私文書、偽造
    有價證券、詐欺取財犯行云云。惟查：
（一）惟按犯罪事實應依證據認定之，無證據不得認定犯罪事實
      ；不能證明被告犯罪者，應諭知無罪之判決；又被告或共
      犯之自白，不得作為有罪判決之惟一證據，仍應調查其他
      必要之證據，以查其是否與事實相符。刑事訴訟法第154
      條第2 項、第301 條第1 項、第156 條第2 項分別定有明
      文。又事實之認定，應憑證據，如未能發現相當證據，或
      證據不足以證明，自不能以推測或擬制之方法，為裁判基
      礎；再認定犯罪事實，所憑之證據，雖不以直接證據為限
      ，間接證據亦包括在內，然無論直接或間接證據，其為訴
      訟上之證明，須於通常一般之人均不至於有所懷疑，而得
      確信其為真實之程度者，始得據之為有罪之認定，倘其證
      明尚未達到此一程度，而有合理性懷疑之存在時，即無從
      為有罪之認定，此分別有最高法院40年台上字第86號及76
      年台上字第4986號判例可資參照。
（二）本件公訴人認被告涉嫌行使偽造準私文書、偽造有價證券
      、詐欺取財之犯行，無非係以告訴人之指訴及本票影本附
      卷可稽，為其論罪之依據。
（三）訊據被告矢口否認有該犯行，辯稱：我不知道得標會員之
      標單是何人寫的，林美莉之本票是我母親拿給我的，陳世
      祥之本票我不知道是何人開立的等語。將附表四所示之本
      票原本（甲類）與卷附之附表一所示其中發票人為陳昭志
      之本票原本16張及本院前審當庭令被告書寫本票內之字跡
      （編為乙類）送請送請法務部調查局鑑定甲、乙兩類筆跡
      是否相符，經鑑定結果：票號：511840、511841（以上發
      票人均為林美莉）、562639、562641、562642、562643、
      562648、562991、563000（以上發票人均為陳世祥）等9
      張本票（即附表四之本票）上字跡因書寫較為潦草，而供
      比對之乙類本票中並無類似筆法之字跡可供參考，致歉難
      與乙類字跡鑑定異同，有該局95年6 月20日調科貳字第09
      500274160 號鑑定通知書1 份在卷可稽（見本院卷第92頁
      ），詳於前述，故尚難認被告有偽造附表四所示之本票、
      冒用陳世祥、林美莉之名義參加互助會及偽造投標單之犯
      行。是公訴人認被告涉犯上開犯行，並無其他補強證據足
      資證明被告等確有上開犯行，揆諸前揭說明，自應認被告
      行使偽造準私文書、偽造有價證券、詐欺取財之犯行罪嫌
      不足，本應對被告為無罪之諭知，惟因公訴人認被告如此
      部分成立犯罪，即與前揭起訴並經判決有罪之部分，分別
      有連續犯裁判上一罪之關係，爰不另為無罪之諭知。
五、原審以被告罪證明確，因予論罪科刑，固非無見；惟查：（
    一）被告以陳昭志名義冒標2 萬元互助會之時間為84年3 月
    15日，並非84年3 月5 日，因被告於84年1 月15日招集之2
    萬元之互助會，每月15日開標1 次，每年2 月1 日、8 月1
    日各加標1 次，因此被告不可能在84年3 月5 日冒用陳昭志
    之名義標會，原審認定事實顯有違誤。（二）公訴人雖未就
    被告冒用陳昭志、沈秀美、羅桂鎂、林峪圻、郝靜芬名義標
    會，並偽造陳昭志、沈秀美、羅桂鎂、林峪圻之本票向活會
    會員詐取標金之犯行部分提起公訴，惟此部分與上開起訴論
    罪部分有連續犯之裁判上一罪關係，為起訴效力所及，本院
    自得一併審判；然原審卻認為「公訴人雖僅就被告偽造陳世
    祥、林美莉之名義簽發本票，然檢察官就犯罪事實一部起訴
    者，其效力及於全部，本件被告偽造陳昭志、沈秀美、羅桂
    鎂、林峪岓之本票部分，與前揭起訴部分，有連續犯之關係
    ，本院自得就屬於裁判上一罪之他部分一併加以審判，併此
    敘明。」，因此依原審上開論述，被告冒用陳昭志、沈秀美
    、羅桂鎂、林峪岓名義標會及向活會會員詐取標金之犯行部
    分，則不在審判範圍內，原審對該部分犯行自不應加以審判
    ，可見原審對於事實之記載與理由之論述，有所矛盾，尚有
    未洽。（三）被告行為後，刑法有關牽連犯及連續犯之規定
    ，業於94年2 月2 日修正公布刪除，自95年7 月1 日施行，
    原審未及就有關牽連犯及連續犯之適用予以新舊法比較法，
    尚有未合。（四）被告被訴冒用陳世祥、林美莉之名義參加
    附表四所載之互助會，並於84年6 月15日及同年8 月15日偽
    造其2 人之署押及標息於投標單上，連續向活會會員提出行
    使，並因標息最高而得標，其他活會會員不疑有詐因而陷於
    錯誤，而交付扣除利息之會款，再由被告連續於上開時、地
    ，偽簽陳世祥、林美莉之署名，並蓋上委由不知情之刻印業
    者所偽刻之印章，而偽造如附表四所示之陳世祥、林美莉之
    本票，並持以行使交付其他活會會員，足生損害於陳世祥、
    林美莉及其他活會會員犯行部分，罪嫌不足，而應不另為無
    罪之諭知，原審認該部分亦成立行使偽造準私文書罪、偽造
    有價證券罪及詐欺取財罪，亦有未洽。被告上訴意旨，仍執
    前詞，否認犯罪，指摘原判決不當，雖無理由，然原判決既
    有上開可議之處，自屬無可維持，應由本院將原判決予以撤
    銷改判。爰審酌被告雖有傷害之前科，素行尚稱良好，惟被
    告所偽造之有價證券多達30餘張，造成多人受損，被告迄今
    未與告訴人等達成和解，犯後猶飾詞狡辯，毫無悔意等一切
    情狀，量處如主文所示之刑。至於偽造之本票37張，應依刑
    法第205 條規定，均宣告沒收；又被告利用不知情之成年刻
    印業者偽刻之陳昭志、林美莉、林峪圻、沈秀美、羅桂鎂之
    印章共5 顆，不能證明業已滅失不存在，爰依刑法第219 條
    規定，併宣告沒收。另偽造之標單，均已滅失，業據被告於
    本院審理時供明在卷，爰不為沒收之諭知，附此敘明。
據上論結，應依刑事訴訟法第369 條第1 項前段、第364 條、第
299 條第1 項前段，刑法第2 條第1 項前段、第28條、修正前第
56條、第201 條第1 項、第216 條、第210 條、第339 條第1 項
、第55條、修正前第55條、第205 條、第219 條、刑法施行法第
1 條之1 ，判決如主文。
本案經檢察官陳新慶到庭執行職務。
中    華    民    國    95    年    9     月     5    日
            刑事第五庭  審判長法  官  曾永宗
                              法  官  任森銓
                              法  官  陳  箐
以上正本證明與原本無異。
如不服本判決應於收受本判決後10日內向本院提出上訴書狀，其
未敘述上訴理由者，並得於提起上訴後10日內向本院補提理由書
狀（均須按他造當事人之人數附繕本）「切勿逕送上級法院」。
中    華    民    國    95    年    9     月     5    日
                              書記官  魏文常
附錄本件判決論罪科刑法條：
刑法第201 條第1 項：
意圖供行使之用，而偽造、變造公債票、公司股票或其他有價證
券者，處3 年以上10年以下有期徒刑，得併科3 千元以下罰金。
刑法第210 條：
偽造、變造私文書，足以生損害於公眾或他人者，處5 年以下有
期徒刑。
刑法第216 條：
行使第210 條至第215 條之文書者，依偽造、變造文書或登載不
實事項或使登載不實事項之規定處斷。
刑法第339 條第1 項
意圖為自己或第三人不法之所有，以詐術使人將本人或第三人之
物交付者，處5 年以下有期徒刑、拘役或科或併科1 千元以下罰
金。
附表一：
┌──┬───────┬────┬──────┬───────┬────┐
│編號│ 票號         │發票人  │票面金額（新│發票日        │行為人  │
│    │              │        │台幣）      │              │        │
├──┼───────┼────┼──────┼───────┼────┤
│1.  │ ５６２６５５ │陳昭志  │2萬元       │84年3月15日   │丁○○  │
├──┼───────┼────┼──────┼───────┼────┤
│2.  │ ５６２６６７ │同上    │同上        │同上          │同上    │
├──┼───────┼────┼──────┼───────┼────┤
│3.  │ ５６２６６１ │同上    │同上        │同上          │同上    │
├──┼───────┼────┼──────┼───────┼────┤
│4.  │ ５６２６６２ │同上    │同上        │同上          │同上    │
├──┼───────┼────┼──────┼───────┼────┤
│5.  │ ５６２６５９ │同上    │同上        │同上          │同上    │
├──┼───────┼────┼──────┼───────┼────┤
│6.  │ ５６２６６０ │同上    │同上        │同上          │同上    │
├──┼───────┼────┼──────┼───────┼────┤
│7.  │ ５６２６５３ │同上    │同上        │同上          │同上    │
├──┼───────┼────┼──────┼───────┼────┤
│8.  │ ５６２６６４ │同上    │同上        │同上          │同上    │
├──┼───────┼────┼──────┼───────┼────┤
│9.  │ ５６２６７３ │同上    │同上        │同上          │同上    │
├──┼───────┼────┼──────┼───────┼────┤
│10.  │ ３２５４９３ │羅桂鎂  │同上        │84年8月1日    │同上    │
├──┼───────┼────┼──────┼───────┼────┤
│11.  │ ５１１８２９ │林美莉  │同上        │84年8月15日   │同上    │
├──┼───────┼────┼──────┼───────┼────┤
│12.  │ ５１１８３１ │同上    │同上        │同上          │同上    │
├──┼───────┼────┼──────┼───────┼────┤
│13.  │ ５１１８４３ │同上    │同上        │同上          │同上    │
├──┼───────┼────┼──────┼───────┼────┤
│14.  │ ５１１８３０ │同上    │同上        │同上          │同上    │
├──┼───────┼────┼──────┼───────┼────┤
│15.  │ ５１１８２８ │同上    │同上        │同上          │同上    │
├──┼───────┼────┼──────┼───────┼────┤
│16.  │ ５１１８３５ │同上    │同上        │同上          │同上    │
├──┼───────┼────┼──────┼───────┼────┤
│17.  │ ５１１７３７ │林峪圻  │同上        │84年12月15日  │同上    │
├──┼───────┼────┼──────┼───────┼────┤
│18.  │ ５１１７３１ │同上    │同上        │同上          │同上    │
├──┼───────┼────┼──────┼───────┼────┤
│19.  │ ５１１７４７ │同上    │同上        │同上          │同上    │
├──┼───────┼────┼──────┼───────┼────┤
│20.  │ ５１１７４８ │同上    │同上        │同上          │同上    │
├──┼───────┼────┼──────┼───────┼────┤
│  │ ５１１７４４ │同上    │同上        │同上          │同上    │
├──┼───────┼────┼──────┼───────┼────┤
│  │ ５１１７３５ │同上    │同上        │同上          │同上    │
├──┼───────┼────┼──────┼───────┼────┤
│  │ ５１１７３４ │同上    │同上        │84年12月22日  │同上    │
├──┼───────┼────┼──────┼───────┼────┤
│  │ ５１１７３６ │同上    │同上        │同上          │同上    │
├──┼───────┼────┼──────┼───────┼────┤
│  │ ２０８０５７ │陳昭志  │同上        │85年7月15日   │同上    │
├──┼───────┼────┼──────┼───────┼────┤
│  │ ２０８０５２ │同上    │同上        │同上          │同上    │
├──┼───────┼────┼──────┼───────┼────┤
│  │ ２０８０６０ │同上    │同上        │同上          │同上    │
├──┼───────┼────┼──────┼───────┼────┤
│  │ ２０８０５５ │同上    │同上        │同上          │同上    │
├──┼───────┼────┼──────┼───────┼────┤
│  │ ２０８０５４ │同上    │同上        │同上          │同上    │
├──┼───────┼────┼──────┼───────┼────┤
│  │ ２０８０５７ │同上    │同上        │同上          │同上    │
├──┼───────┼────┼──────┼───────┼────┤
│  │ ２０８０５６ │同上    │同上        │同上          │同上    │
└──┴───────┴────┴──────┴───────┴────┘
  附表二：
┌──┬───────┬────┬──────┬───────┬────┐
│編號│ 票號         │發票人  │票面金額（新│發票日        │行為人  │
│    │              │        │台幣）      │              │        │
├──┼───────┼────┼──────┼───────┼────┤
│1.  │ ２０８４３５ │沈秀美  │1萬元       │85年9月15日   │丁○○  │
├──┼───────┼────┼──────┼───────┼────┤
│2.  │ ２０８４４４ │同上    │同上        │同上          │同上    │
├──┼───────┼────┼──────┼───────┼────┤
│3.  │ ２０８３６４ │林美莉  │同上        │85年10月1日   │同上    │
├──┼───────┼────┼──────┼───────┼────┤
│4.  │ ２０８３６２ │同上    │同上        │同上          │同上    │
├──┼───────┼────┼──────┼───────┼────┤
│5.  │ ２０８３６３ │同上    │同上        │同上          │同上    │
├──┼───────┼────┼──────┼───────┼────┤
│6.  │ ２０８３５３ │同上    │同上        │同上          │同上    │
└──┴───────┴────┴──────┴───────┴────┘
  附表三：
┌──┬─────┬────┬─────┬─────┬──────┐
│編號│互  助  會│被冒標之│冒標利息  │冒標金額  │冒標期日    │
│    │          │會員    │（新台幣）│（新台幣）│            │
├──┼─────┼────┼─────┼─────┼──────┤
│1.  │85年5月5日│郝靜芬  │2千元     │16萬8 千元│85年9月5日  │
│    │至89年5月 │        │          │          │            │
│    │5日之5千元│        │          │          │            │
│    │元會      │        │          │          │            │
├──┴─────┴────┴─────┴─────┴──────┤
│共計16萬8千元整                                                 │
└────────────────────────────────┘
附表四
┌──┬───────┬────┬──────┬───────┐
│編號│ 票號         │發票人  │  票面金額  │發票日        │
│    │              │        │ （新台幣） │              │
├──┼───────┼────┼──────┼───────┤
│1.  │ ５６３０００ │陳世祥  │2萬元       │84年6月15日   │
├──┼───────┼────┼──────┼───────┤
│2.  │ ５６２９９１ │同上    │同上        │同上          │
├──┼───────┼────┼──────┼───────┤
│3.  │ ５６２６４２ │同上    │同上        │同上          │
├──┼───────┼────┼──────┼───────┤
│4.  │ ５６２６４８ │同上    │同上        │同上          │
├──┼───────┼────┼──────┼───────┤
│5.  │ ５６２６３９ │同上    │同上        │同上          │
├──┼───────┼────┼──────┼───────┤
│6.  │ ５６２６４１ │同上    │同上        │同上          │
├──┼───────┼────┼──────┼───────┤
│7.  │ ５６２６４３ │同上    │同上        │同上          │
├──┼───────┼────┼──────┼───────┤
│8.  │ ５１１８４０ │林美莉  │同上        │84年8月15日   │
├──┼───────┼────┼──────┼───────┤
│9.  │ ５１１８４１ │同上    │同上        │同上          │
└──┴───────┴────┴──────┴───────┘


司法院資訊處製作；財團法人民間司法改革基金會備份。
